【裁判字號】    99,交聲,1318
【裁判日期】    990531
【裁判案由】    聲明異議
【裁判全文】
臺灣高雄地方法院交通事件裁定        99年度交聲字第1318號
原處分機關  高雄市政府交通局
異  議  人  甲○○
上列異議人即受處分人因違反道路交通管理處罰條例案件，對於
高雄市政府交通局民國99年4 月19日所為之裁決（原處分案號：
高市交裁字第裁32-BO0000000號）聲明異議，本院裁定如下：
    主  文
原處分撤銷。
甲○○汽車駕駛人，駕駛汽車經測試檢定酒精濃度超過規定標準
，處罰鍰新臺幣參萬元，壹年內不得考領普通重型機器腳踏車駕
駛執照，並應接受道路交通安全講習；又駕駛執照業經吊銷仍駕
駛機器腳踏車，處罰鍰新臺幣陸仟元。
    理  由
一、原處分意旨略以：異議人即受處分人甲○○於民國99年4 月
    16日上午7 時37分許，騎乘車牌號碼XS7-068 號重型機車（
    下稱系爭車輛），行經高雄市○○○路與鎮中路口，因「駕
    駛汽車經測試檢定酒精濃度超過每公升0.25毫克未滿0.4 毫
    克之標準」，經高雄市政府警察局交通大隊當場舉發，爰依
    道路交通管理處罰條例第35條第1 項第1 款、違反道路交通
    管理事件統一裁罰基準及處理細則第41條、第43條、第44條
    及第67條之規定，裁處異議人罰鍰新臺幣（下同）15,000元
    ，吊扣異議人聯結車職業駕駛執照12個月，並依道路交通管
    理處罰條例第24條之規定，施以道路交通安全講習等語。
二、聲明異議意旨略以：異議人為上開違規行為時，係駕駛重型
    機器腳踏車，詎原處分機關竟吊扣異議人聯結車職業駕駛執
    照，因異議人工作關係需使用聯結車職業駕駛執照，爰聲明
    異議，請求撤銷原處分等語。
三、按汽車駕駛人，駕駛汽車經測試檢定酒精濃度超過規定標準
    者，處15,000元以上60,000元以下罰鍰，並當場移置保管該
    汽車及吊扣其駕駛執照1 年；汽車駕駛人，有前述第35條第
    1 項規定之情形者，應接受道路交通安全講習，道路交通管
    理處罰條例第35條第1 項第1 款、第24條第1 項第2 款分別
    定有明文。次按汽車駕駛人駕駛執照業經吊銷仍駕駛機器腳
    踏車者，處6,000 元以上12,000元以下罰鍰，並當場禁止其
    駕駛，同法第21條第1 項第4 款規定甚明。又機器腳踏車駕
    駛人吐氣所含酒精濃度超過每公升0.4 毫克以上未滿0.55毫
    克，駕駛執照業經吊銷仍駕駛機器腳踏車，如於期限內繳納
    罰鍰或到案聽候裁決者，分別裁處處罰鍰30,000元、6,000
    元，違反道路交通管理事件統一裁罰基準表亦有規範。
四、經查：
  (一)異議人有於99年4 月16日，因飲用酒類已達不能安全駕駛動
    力交通工具之程度，猶騎乘系爭車輛行駛於道路，於同日上
    午7 時37分許，行經高雄市○○○路與鎮中路口為警攔檢，
    並測得其吐氣所含酒精濃度為每公升0.4 毫克，超過每公升
    0.4 毫克以上未滿0.55毫克之規定標準，高雄市政府警察局
    交通大隊遂對異議人當場舉發，經原處分機關於99年4 月19
    日對異議人裁處罰鍰1 萬5,000 元，吊扣異議人聯結車職業
    駕駛執照12個月，並應參加道路交通安全講習等情，為異議
    人所不爭執，且有高雄市政府警察局高市警交字第BO000000
    0 號舉發違反道路交通管理事件通知單、酒精濃度檢測單、
    高雄市政府交通局高市交裁字第裁32-BO0000000號裁決書各
    1 份在卷可稽，此部分事實要堪認定。
  (二)原處分裁處罰鍰部分：
  1.查異議人酒後駕駛系爭普通重型機器腳踏車，並經警測得其
    吐氣所含酒精濃度為每公升0.4 毫克，已如前述，則依前開
    說明，異議人酒後吐氣所含酒精濃度係超過每公升0.4 毫克
    以上未滿0.55毫克之規定標準，如異議人於期限內繳納罰鍰
    或到案聽候裁決，原處分機關應對異議人裁處罰鍰3 萬元。
    詎原處分機關誤認異議人係違反機器腳踏車駕駛人吐氣所含
    酒精濃度超過每公升0.25毫克以上未滿0.4 毫克之規定標準
    ，對異議人裁處罰鍰1 萬5,000 元，於法自有未合。
  2.再異議人領有之普通重型機器腳踏車駕駛執照，於98年9 月
    17日起經旗山監理站吊銷1 年，迄99年9 月16日始期滿，有
    證號查詢機車駕駛人1 紙在卷可考，詎異議人於99年4 月16
    日其普通重型機器腳踏車駕駛執照尚在吊銷中，復駕駛系爭
    普通重型機器腳踏車，足認異議人有駕駛執照業經吊銷仍駕
    駛機器腳踏車之違規情事，依道路交通管理處罰條例第21條
    第4 款及違反道路交通管理事件統一裁罰基準表之規定，異
    議人如於期限內繳納罰鍰或到案聽候裁決者，應對其裁處罰
    鍰6,000 元。然原處分機關不察，未就此部分，對異議人裁
    處罰鍰，依上開說明，自有違誤。
  3.綜上，原處分機關就異議人酒後駕車部分，僅裁處罰鍰1 萬
    5,000 元，以及未就異議人駕駛執照業經吊銷仍駕駛機器腳
    踏車之違規予以裁罰，均有違誤。
  (三)原處分裁處吊扣駕駛執照部分：
  1.另原處分機關對異議人裁處吊扣普通大貨車駕駛執照12個月
    及接受道路交通安全講習部分，分別為剝奪資格、警告性之
    處分，依行政罰法第2 條第2 款、第4 款，屬其他種類之行
    政罰，依同法第26條第1 項但書之規定，固得併予裁罰之。
    惟按94年12月14日修正，並自95年3 月1 日施行之道路交通
    管理處罰條例第68條規定，汽車駕駛人，因違反本條例及道
    路交通安全規則之規定，受吊銷駕駛執照處分時，吊銷其持
    有各級車類之駕駛執照。查其修正過程與修正條文，立法委
    員認為原條文「汽車駕駛人，因違反本條例及道路交通安全
    規則之規定，受吊扣或吊銷駕駛執照處分時，受吊扣或吊銷
    其持有各級車類之駕駛執照」將違法或違規駕駛人所持有各
    級車類之駕駛執照一併吊扣或吊銷，失之過酷，對於人民工
    作與生活影響過鉅，有違比例原則，經與交通部協商後，乃
    將其中「受吊扣處分者，吊扣其持有各級車類之駕駛執照」
    部分之規定刪除。是駕駛人違反道路交通管理處罰條例第35
    條第1 項第1 款之規定而受吊扣駕駛執照處分時，依修正後
    同法第68條規定並參照其修正意旨，應僅得吊扣違規或違法
    當時駕駛車類之駕駛執照。又雖酒醉駕車行為均製造法所不
    容許之風險，以風險製造之立場觀之，並不因駕駛車輛種類
    之不同，而有所差別。但從風險實現之觀點而言，酒醉駕駛
    車類之不同，其對於交通安全衍生之實害結果也有所差異，
    如駕駛人駕駛低一級之車類違反本條例之規定時，不論其所
    造成之實害結果，而一律吊扣駕駛人所持有之各類駕照，亦
    有違反相同事件相同處理，不同事件不同處理之平等原則（
    參照臺灣高等法院暨所屬法院97年法律座談會刑事類提案第
    40號研討結果、98年法律座談會刑事類提案第20 號 、第23
    號研討結果）。
  2.查原處分機關雖以交通部95年5 月3 日交路字第0950030639
    號函文為據，認倘異議人有應受吊扣駕駛執照處分之情形時
    ，應以其違規當時所領有之駕駛執照為吊扣處分之標的云云
    。惟異議人違規當時係駕駛普通重型機器腳踏車，已如前述
    ，如逕予吊扣異議人違規當時並未駕駛之聯結車職業駕駛執
    照，將影響異議人工作及生活甚鉅，甚而危及其日後就業謀
    生，與吊扣駕照係為杜絕異議人將來繼續酒醉駕車之目的，
    顯失均衡，而與比例原則相違，是揆諸前揭規定及說明，原
    處分機關僅得吊扣異議人酒駕當時駕駛車類之駕駛執照（即
    普通重型機器腳踏車駕駛執照）。
  3.然按汽車駕駛人違反道路交通管理處罰條例規定，應受吊扣
    駕駛執照處分，於汽車駕駛人係無駕駛執照駕車者，在所規
    定最長吊扣期間內，不得考領駕駛執照，道路交通管理處罰
    條例第67條第6 項亦有明文。本件異議人酒後騎乘普通重型
    機器腳踏車當時，其普通重型機器腳踏車駕駛執照業於98年
    9 月17日起經旗山監理站吊銷1 年，已如前述，是應認異議
    人酒駕當時係無照駕駛普通重型機器腳踏車，致主管機關無
    從吊扣異議人之普通重型機器腳踏車駕駛執照，然依前開規
    定，仍應禁止異議人於道路交通管理處罰條例第35條第1項
    第1 款前段所定1 年之最長吊扣期間內，考領普通重型機器
    腳踏車駕駛執照。
  (四)原處分機關依據道路交通管理處罰條例第35條第1 項第1 款
    之規定，裁處異議人罰鍰1 萬5,000 元，固非無見。惟異議
    人酒後駕車部分，原處分機關僅對異議人裁處1 萬5,000 元
    罰鍰，並吊扣聯結車職業駕駛執照，依上開說明，難謂適法
    。另原處分機關漏未就異議人駕駛執照業經吊銷仍駕駛機器
    腳踏車之違規予以裁罰，適用法律亦有違誤。而因聲明異議
    乃一種司法救濟途徑，由法院審查受處分人所涉之違規事實
    是否成立及原處分所適用之法條是否正確，故於原處分違法
    時，法院應自為處分，就吊扣駕駛執照、接受道路交通安全
    講習等處罰效果，一併重新諭知（臺灣高等法院暨所屬法院
    98年度法律座談會第23號提案研討結果）。故異議人雖僅就
    原處分吊扣聯結車職業駕駛執照部分，向本院聲明異議，本
    院仍應就原處分裁處罰鍰部分，一併予以審理。從而，異議
    人聲明異議為有理由，應由本院將原處分撤銷，重新諭知如
    主文第2 項所示之處分。
  (五)末按，交通法庭認為聲明異議雖無理由而原處分不當或違法
    者，應以裁定將原處分經聲明異議部分撤銷，並自為裁定，
    道路交通案件處理辦法第20條前段定有明文。是原處分機關
    之處分如有適用法則不當或不適用法則之違誤，經交通法庭
    撤銷，另為適法之裁定，自不受不利益變更禁止原則之拘束
    ，併予指明。
五、據上論斷，應依道路交通案件處理辦法第20條前段，裁定如
    主文。
中    華    民    國    99    年    5     月    31    日
                      交通法庭  法  官  吳佳樺
以上正本證明與原本無異。
如不服本裁定，應於收受送達後5 日內向本院提出抗告狀。
中    華    民    國    99    年    5     月    31    日
                                書記官  廖佳玲

司法院資訊處製作；財團法人民間司法改革基金會備份。
